【裁判字號】    89,上易,3292
【裁判日期】    890629
【裁判案由】    建築法
【裁判全文】
臺灣高等法院刑事判決                          八十九年度上易字第三二九二號
    上  訴  人
    即自 訴 人  丙○○
    被      告  乙○○
                甲○○
右上訴人因被告等違反建築法案件，不服臺灣板橋地方法院八十八年度自字第二八○
號，中華民國八十九年六月二十九日第一審判決提起上訴，本院判決如左：
    主  文
上訴駁回。
    理  由
一、自訴意旨略以︰自訴人丙○○為購買劉炳輝（另案審理中）任負責人之大順建設
    股份有限公司所綜合規劃及大旺建設股份有限公司（下稱大旺公司）所投資興建
    營造「凱悅廣場」工地（未請照預售前工地名稱為「大順江山」）之購買戶，被
    告乙○○、甲○○為大旺公司之股東，且為本件大樓之實際監工，竟蓄意違背建
    築術成規，於本案使用執照核發前，即在本社區地下三層以易燃建材興建ＶＩＰ
    休閒設施，導致消防安全設備等無法發揮其應有之功能，並於ＶＩＰ休閒設施施
    工時，為施工方便，將支撐之多支主樑中，施工鑿孔，已破壞主要結構及其耐震
    力，尤其於九二一大地震後，凱悅廣場大樓四百餘戶住家中，皆有造成牆壁、樑
    柱、天花板、地板多處龜裂，致生公共危險，並於民國八十七年六月十七日發生
    火災時，消防安全設備並無任何作用。因認被告乙○○、甲○○與劉炳輝共同涉
    有刑法第一百九十三條之罪嫌。
二、按犯罪事實應依證據認定之，無證據不得推定其犯罪事實；又不能證明被告犯罪
    者，應諭知無罪之判決，刑事訴訟法第一百五十四條、第三百零一條第一項定有
    明文。所謂認定犯罪事實之證據，係指足以認定被告確有犯罪行為之積極證據而
    言，該項證據自須適合於被告犯罪事實認定，始得採為斷罪資料。苟未能發現相
    當證據，或證據不足以證明，自不能以推測或擬制之方法，以為裁判基礎，亦有
    最高法院二十九年度上字第三一○五號、四十年度台上字第八六號判例意旨可資
    參照。又按告訴人之指訴係以使被告入罪為目的，必須調查其他證據證明告訴人
    之指訴與事實相符，始可採為證據，最高法院六十九年度台上字第一五三一號判
    例可資參照。再刑法第一百九十三條之公共危險罪，係以承攬工程人或監工人於
    營造或拆卸建築物時，違背建築技術成規，致生公共危險者為構成要件，故不但
    其犯罪之主體必須為工程之承攬人或監工人，且必須有犯罪之故意為前提，有最
    高法院七十年度台上字第二六一六號、七十四年度台上字第四七○一號判決意旨
    可資參照。
三、自訴人認被告乙○○、甲○○涉有刑法第一百九十三條之罪嫌，無非以買賣契約
    書、廣告單、現況平面圖、使用執照平面圖、台北縣消防局消防安全會勘紀錄、
    漢士達企業股份有限公司機電及消防測試紀錄、火災證明、台北縣政府函、台北
    縣政府工務局函、凱悅廣場社區管理委員會公告、凱悅廣場社區第二次區分所有
    權人大會會議紀錄、本件社區地下三層平面圖、排水圖說、相片、催告函等物件
    為其論據。
四、訊據被告乙○○、甲○○均堅決否認有何本件犯行，辯稱：其等並非本件工地之
    監工，而係投資興建之大旺公司的股東，基於該公司股東身分經常至工地查看督
    促，監工的是負責營造的廠商。且系爭建物之消防設備，早於使用執照核發前，
    即已通過主管機關審查，始而核發使用執照，該消防設備發生故障、無法發揮功
    能，係肇因於事後住戶擅將房屋改造，自行插接管線，致消防設施無法發揮功能
    。自訴人雖以漢士達公司鑑定報告、消防安全檢查會勘紀錄等為由，認被告違背
    建築術成規，導致消防設備無法發揮功能云云，惟漢士達公司係於八十七年四月
    一日始鑑定消防設備，消防安全檢查更遲至八十七年八月十八日始辦理會勘，晚
    於台北縣警察局消防警察隊會勘兩年之久，均與原先消防安全設備如何並無關係
    。八十七年六月十七日大樓發生之火災，係肇因於統一超商在未斷電狀態下欲接
    通電源所造成之電線起火，與被告並無任何關係。又自訴人主張被告違章設置Ｖ
    ＩＰ休閒設施，違背建築術成規，惟該ＶＩＰ休閒設施係在使用執照核發後，發
    包給裝潢公司施作，亦未使用易燃建材，隔間均以磚塊、水泥等不易燃材料；且
    該休閒設施僅係建物未合法使用，如於事後依法定程序補辦變更使用執照，自可
    就地合法，此亦經台北縣政府八七北府工使字第五五九一八四號函指明，僅欠缺
    變更執照程序，亦與營造時違背建築術成規無涉等情。
五、經查：
（一）被告乙○○、甲○○雖於劉炳輝被訴臺灣板橋地方法院八十八年度自字第一二
      七號案件審理時，於八十八年七月八日訊問時自承「工程發包給天茂營造，監
      工由我們二人及工地的主任負責」（經影印附於本院卷第一○九頁），被告乙○○復於該案八十九年一月十一日訊問時供稱：其係大旺公司之董事，甲○○
      為監察人，其二人以起造人之身分監督整個工程的施作等情（經影印附於原審
      卷第六十頁）。惟嗣均於本院陳稱：本件承攬工程人為天茂營造股份有限公司
      ，監造人為高山青、丁○○建築師，其二人不過係大旺公司股東，基於業主身
      分經常至工地巡察，並非專業的承攬工程人或監造人員等語。經核諸本件工程
      臺北縣政府工務局核發之使用執照存根，設計人及監造人係高山青、丁○○建
      築師事務所，營造廠商為天茂營造股份有限公司，承造人係劉炳輝（見原審卷
      第三四頁）。復經調取天茂營造股份有限公司之公司登記事項卡及股東名簿，
      該公司負責人係劉炳輝，而被告二人並非該公司董監事或股東（見本院卷第一
      六三至一七○頁）。則被告二人雖係大旺公司股東，有該公司股東名簿可憑，
      惟與負責營造之天茂營造股份有限公司並無任何關係。又證人即丁○○建築師
      事務所人員謝邦治證稱：本件監造人為丁○○建築師事務所，監造是查核是否
      依照主管機關核准的圖說施作，而承造廠商本身就要負責監工，設工地主任指
      揮工人照圖施工，營造廠商並設有主任技師，每建一層樓，建築師及承造廠商
      主任技師都要簽認，經起造人蓋章後送主管機關審查等情（見本院卷第一三四
      至一三六頁）。足見營造廠商設主任技師、工地主任，且另有監造人負責專業
      施作與監工情事，被告二人不過以起造人大旺公司股東身分，時常至工地查看
      ，自訴意旨認其二人係實際監工，已有未合。
（二）另有關自訴人所指ＶＩＰ休閒設施部分，該大樓地下三層原係停車場，經變更
      為休閒設施使用，而原核准設計圖說及變更後包含游泳池、撞球室、桌球室等
      設計圖說，均經建築師丁○○簽章，有各該設計圖說影本在卷可稽（見本院卷
      第一○九、一一○頁），亦經證人丁○○於本院八十九年度上易字第三二九一
      號劉炳輝被訴案件中證述屬實（該案筆錄影印附於本件本院卷第一四四頁）；
      又證人謝邦治供稱：有關休閒設施之表面裝修材不在主管機關查核範圍內（見
      本院卷一三四頁）。再該休閒設施之施工，係由天茂營造股份有限公司委由宏
      宙工程有限公司施工，有請款單、轉帳傳票等影本在卷足憑（見本院卷第一五
      三至一五六頁）。可見地下室部分之休閒設施，雖屬起造人大旺公司所預定，
      但整體委由專業建築師及營造廠商負責，尚非被告二人非專業人員故意所得左
      右，尤難以其等非實際監工人身分而遽令負何責任。
（三）另自訴人指及之主樑鑿孔、消防設施不合規定等各情，由於被告二人並非本件
      工地之承攬工程人或監工人，參諸前揭說明，自不得遽認其等負何罪責。況關
      於鑿孔部分，證人謝邦治證稱：主樑上鑿孔未必會影響結構安全，這些孔可以
      存在的，不過間距會有規定（見本院卷第一三五頁），證人丁○○建築師亦證
      稱：穿樑在結構設計上是被許可的（見本院卷第一四四頁）；又本件使用執照
      於八十五年九月十九日核發，有卷附該執照存根影本可憑（見原審卷第三四頁
      ），而於使用執照核發前之八十五年五月九日，即經臺北縣警察局會勘消防安
      全設備合格，亦有勘查情形通報表影本足稽（見原審卷第一四六至一五○頁）
      。關於此等專業施作及設備，亦無任何證據證明被告二人除至工地現場巡查外
      ，有何影響施作之情形。至自訴人提出之其他各項資料，縱認該大樓有違規使
      用與各種瑕疵情形，但與被告二人有何違反建築技術成規應無關係。
（四）綜上所述，自難認被告二人有何自訴人所指之刑法第一百九十三條違背建築術
      成規之犯行，此外復查無其他積極證據足資認定其等有自訴人自訴之本件犯行
      ，自屬不能證明其等犯罪。另承造人劉炳輝雖同時為大旺公司及負責營造之天
      茂營造股份有限公司之負責人，惟與被告二人非實際監工人之認定並無影響，
      併此說明。
六、原審依調查證據之結果，斟酌全辯論意旨，認被告二人犯罪不能證明，經核並無
    不合。自訴人上訴，指摘原判決不當，認被告等應負刑法第一百九十三條實際監
    工人之罪責，為無理由，應予駁回。
七、被告乙○○、甲○○均經合法傳喚，無正當理由不到庭，爰不待其等陳述逕行判
    決。
據上論斷，應依刑事訴訟法第三百六十八條、第三百七十一條，判決如主文。
中      華      民      國    九十      年      一      月      五      日
  臺灣高等法院刑事第十一庭
                                  審判長法  官  楊  照  男
                                        法  官  楊  炳  禎
                                        法  官  王  詠  寰
右正本證明與原本無異。
不得上訴。
                                        書記官  吳  素  雲
中      華      民      國    九十      年      一      月      八      日


司法院資訊處製作；財團法人民間司法改革基金會備份。
